---
title: "Analyse descriptive"
affiliation: M2 QESS - ENS-PSL & EHESS
format: pdf
editor: visual
mainfont: Garamond
sansfont: Garamond
monofont: Garamond
geometry: "left=3cm, right=3cm, top=1cm, bottom=1cm"
---

```{r setup, include = FALSE, echo=FALSE}
library(here)
library(tinytex)

sys.source(here("maud/maud_1.R"), envir = knitr::knit_global())

# library(wildeR)

options(digits = 3, knitr.kable.NA = "", scipen = 999)
theme_gtsummary_language("fr", decimal.mark = ",", big.mark = " ")



```

```{r tableau 1, echo=FALSE}

tableau_1 <- article_raw %>%
  tbl_summary(include = journal,
              percent = "column",
              # statistic = all_categorical() ~ "{n}",
              missing = "no") %>%
  bold_labels()  %>%
  modify_header(label ="", 
                list(all_stat_cols(stat_0 = FALSE) ~ "n={N}",
                     stat_0 ~ "**Effectif total \n N = {N}**"))  %>%
  modify_footnote(update = stat_0  ~ 
                    "**Note de lecture** : Sur 3640 articles, 47 ont été publié par le journal *l'Humanité*, ce qui représente 1,3% du corpus.\n
                               **Champ** : Articles ayant pour titre l'inflation de 2020 à 2023 \n
                              **Source** : Corpus restreint, Données d'Europressen")  %>%
 gtsummary::modify_table_body(~.[-1, ]) %>%
  as_gt() %>%
  gt::tab_header(
    title = "Figure 10. Répartition du corpus en fonction du journal",
    subtitle = "Analyse du corpus restreint réalisé avec Baptiste Yzern") %>%
  gt::tab_options(table.font.names = "Garamond")

tableau_1

```

```{r tableau 2, echo=FALSE}

tableau_2 <- article_raw %>%
  tbl_summary(include = date_year,
              percent = "column",
              missing = "no") %>%
  bold_labels()  %>%
  modify_header(label ="", 
                list(all_stat_cols(stat_0 = FALSE) ~ "n={N}",
                     stat_0 ~ "**Effectif total \n N = {N}**")) %>%
  modify_footnote(update = stat_0  ~ 
                    "**Note de lecture** : Sur 3640 articles, 73 ont été publié en 2020 ce qui représente 2% du corpus.\n
                               **Champ** : Articles ayant pour titre l'inflation de 2020 à 2023 \n
                              **Source** : Corpus restreint, Données d'Europressen")  %>%
  gtsummary::modify_table_body(~.[-1, ]) %>%
  as_gt() %>%
  gt::tab_header(
    title = "Figure 11. Répartition du corpus par année",
    subtitle = "Analyse du corpus restreint réalisé avec Baptiste Yzern") %>%
  gt::tab_options(table.font.names = "Garamond")

tableau_2

```
#### 2023

```{r, echo=FALSE}
figures$specific_terms_year$`2023` %>% 
  as.data.frame.matrix() %>%
  gt(rownames_to_stub = T, locale = "fr") %>%
  fmt_percent(columns = 2:4, scale_values = F, incl_space = T) %>%
  tab_footnote(md("**Note de lecture** : Le mot  « agroalimentaire » est très spécifique à l'année 2023. En effet, 224 occurrences sur les 356 occurrences du mot « agroalimentaire » sur l'ensemble du corpus sont issues des articles de cette année-là. Ces occurrences représentent 62,92%	des occurrences totales du mot sur tout le corpus.")) %>% 
  tab_options(table.width = pct(100)) %>%
  cols_width(1 ~ pct(25), 2:3 ~ pct(13), 4 ~ pct(10), 5 ~ pct(8), 6 ~ pct(10), 7:8 ~ pct(8)) %>%
  tab_footnote(md("**Source** : corpus Europresse constitué par nos soins."))
```

#### 2022

```{r, echo=FALSE}
figures$specific_terms_year$`2022` %>% 
  as.data.frame.matrix() %>%
  gt(rownames_to_stub = T, locale = "fr") %>%
  fmt_percent(columns = 2:4, scale_values = F, incl_space = T) %>%
  tab_footnote(md("**Note de lecture** : Le mot  « bouclier » est très spécifique à l'année 2022. En effet, 374 occurrences sur les 560 occurrences du mot « bouclier » sur l'ensemble du corpus sont issues des articles de cette année-là. Ces occurrences représentent 66,79% des occurrences totales du mot sur tout le corpus.")) %>% 
  tab_options(table.width = pct(100)) %>%
  cols_width(1 ~ pct(25), 2:3 ~ pct(13), 4 ~ pct(10), 5 ~ pct(8), 6 ~ pct(10), 7:8 ~ pct(8)) %>%
  tab_footnote(md("**Source** : corpus Europresse constitué par nos soins."))
```

#### 2021

```{r, echo=FALSE}
figures$specific_terms_year$`2021` %>% 
  as.data.frame.matrix() %>%
  gt(rownames_to_stub = T, locale = "fr") %>%
  fmt_percent(columns = 2:4, scale_values = F, incl_space = T)  %>%
  tab_footnote(md("**Note de lecture** : Le mot  « accommodant » est très spécifique à l'année 2021. En effet, 73 occurrences sur les 170 occurrences du mot « accommodant » sur l'ensemble du corpus sont issues des articles de cette année-là. Ces occurrences représentent 42,94% des occurrences totales du mot sur tout le corpus.")) %>% 
  tab_options(table.width = pct(100)) %>%
  cols_width(1 ~ pct(25), 2:3 ~ pct(13), 4 ~ pct(10), 5 ~ pct(8), 6 ~ pct(10), 7:8 ~ pct(8)) %>%
  tab_footnote(md("**Source** : corpus Europresse constitué par nos soins."))
```

#### 2020

```{r, echo=FALSE}
figures$specific_terms_year$`2020` %>% 
  as.data.frame.matrix() %>%
  gt(rownames_to_stub = T, locale = "fr") %>%
  fmt_percent(columns = 2:4, scale_values = F, incl_space = T)  %>%
  tab_footnote(md("**Note de lecture** : Le mot  « coronavirus » est très spécifique à l'année 2020. En effet, 20 occurrences sur les 68 occurrences du mot « coronavirus » sur l'ensemble du corpus sont issues des articles de cette année-là. Ces occurrences représentent 29,41% des occurrences totales du mot sur tout le corpus.")) %>% 
  tab_options(table.width = pct(100)) %>%
  cols_width(1 ~ pct(25), 2:3 ~ pct(13), 4 ~ pct(10), 5 ~ pct(8), 6 ~ pct(10), 7:8 ~ pct(8)) %>%
  tab_footnote(md("**Source** : corpus Europresse constitué par nos soins."))
```


Nous avons essayé de voir le vocabulaire spécifique pour chaque année, en ce qui concerne l'inflation. Ce qui est très marquant, c'est le changement de perspective entre 2022 et 2023. En 2022, le traitement médiatique se focalise spécifiquement sur les causes de l'inflation, avec les mots « guerre », « Ukraine », « Russie » et les répercussions sur les prix de l'énergie avec les mots « gaz » et « bouclier énergétique », avec une forte co-occurrence. Puis, en 2023, le thème principal est le pouvoir d'achat avec des thématiques comme l'alimentation et la grande distribution avec les mots « agroalimentaire », « alimentaire », «distribution », « commercial ». Il y a donc deux étapes de ce traitement médiatique, une année où les journalistes se concentrent sur les causes, puis la suivante sur les conséquences.

Or, ce cadrage de l'information est déjà une information passionnante. En effet, l'économiste Paul Anthony Samuelson explique qu'il peut exister en économie un « sophisme de composition » : on ne voit qu'une seule des dimensions d'un phénomène économique, alors que celui-ci a toujours deux faces [@samuelson1995]. Traiter des causes ou des conséquences est donc un sophisme de composition, un cadrage de l'information. Nous pouvons l'expliquer par des effets d'influences entre les médias, avec des liens forts [@granovetter2000] entre les journalistes économiques et une forte interconnaissance dans le milieu. De même, les journalistes se lisent mutuellement et cadrent alors l'information de la même manière.

Cette analyse générale sur le cadrage de l'information, nous aide à comprendre le processus global du champ médiatique, mais ne nous dit pas encore les différences entre ces médias et les divergences d'analyse de l'information économique.

## B. Ce que les mots de l'inflation disent de l'espace médiatique

Nous avons commencé notre étude des divergences grâce à une analyse des spécificités pour chaque journal.


```{r Specificité par année, echo=FALSE}

# Supposons que vos données sont dans une liste figures$specific_terms_year

# Fusionner les données de chaque année dans un seul data frame
years <- c("2023", "2022", "2021", "2020")
combined_data <- do.call(rbind, lapply(years, function(year) {
  df <- figures$specific_terms_year[[year]] %>% 
    as.data.frame.matrix()
  df$Année <- year
  return(df)
}))

# Convertir la colonne Année en facteur pour garder l'ordre
combined_data$Année <- factor(combined_data$Année, levels = years)

# Afficher les données fusionnées dans un tableau gt
table_latex <- combined_data %>%
  gt(rownames_to_stub = T, locale = "fr") %>%
  fmt_percent(columns = 2:4, scale_values = F, incl_space = T) %>%
  tab_header(
    title = md("**Tableau comparatif des termes spécifiques par année**"),
    subtitle = md("**Comparaison des occurrences de termes spécifiques entre les années 2020 et 2023**")
  ) %>%
  tab_footnote(
    footnote = md("**Note de lecture** : Les mots spécifiques et leur fréquence d'occurrence sont présentés pour chaque année. Les pourcentages représentent la proportion des occurrences totales du mot sur tout le corpus."),
    locations = cells_title(groups = "title")
  ) %>%
  tab_footnote(
    footnote = md("**Source** : corpus Europresse constitué par nos soins."),
    locations = cells_title(groups = "subtitle")
  ) %>%
  tab_options(
    table.font.size = px(8),
    table.font.names = "Garamond",
    table.width = pct(100)
  ) %>%
  cols_width(
    1 ~ pct(25),
    2:3 ~ pct(13),
    4 ~ pct(10),
    5 ~ pct(8),
    6 ~ pct(10),
    7:8 ~ pct(8)
  )

# Exporter en LaTeX
as_latex(table_latex) %>%
  as.character() %>%
  cat()



```


### Analyse des spécificités pour chaque journal


#### L'Est Républicain

```{r, echo=FALSE}
figures$specific_terms_journaux$`L'Est Républicain` %>% 
  as.data.frame.matrix() %>%
  gt(rownames_to_stub = T, locale = "fr") %>%
  fmt_percent(columns = 2:4, scale_values = F, incl_space = T) %>%
  tab_footnote(md("**Note de lecture** : Le mot  « besançon » est très spécifique à *L'Est Republicain*. En effet, 27 occurrences sur les 32 occurrences du mot « besançon » sur l'ensemble du corpus sont issues des articles du journal *L'Est Republicain*. Ces occurrences dans ce journal représentent 84,38% des occurrences totales sur tout le corpus.")) %>% 
  tab_options(table.width = pct(100)) %>%
  cols_width(1 ~ pct(25), 2:3 ~ pct(13), 4 ~ pct(10), 5 ~ pct(8), 6 ~ pct(10), 7:8 ~ pct(8)) %>%
  tab_footnote(md("**Source** : corpus Europresse constitué par nos soins."))
```

#### La Dépêche du Midi

```{r, echo=FALSE}
figures$specific_terms_journaux$`La Dépêche du Midi` %>% 
  as.data.frame.matrix() %>%
  gt(rownames_to_stub = T, locale = "fr") %>%
  fmt_percent(columns = 2:4, scale_values = F, incl_space = T)  %>%
  tab_footnote(md("**Note de lecture** : Le mot  « animal » est très spécifique à *La Dépêche du Midi*. En effet, 35 occurrences sur les 169 occurrences du mot « animal » sur l'ensemble du corpus sont issues des articles du journal *La Dépêche du Midi*. Ces occurrences dans ce journal représentent 20,71% des occurrences totales sur tout le corpus.")) %>% 
  tab_options(table.width = pct(100)) %>%
  cols_width(1 ~ pct(25), 2:3 ~ pct(13), 4 ~ pct(10), 5 ~ pct(8), 6 ~ pct(10), 7:8 ~ pct(8)) %>%
  tab_footnote(md("**Source** : corpus Europresse constitué par nos soins."))
```

#### Ouest-France

```{r, echo=FALSE}
figures$specific_terms_journaux$`Ouest-France` %>% 
  as.data.frame.matrix() %>%
  gt(rownames_to_stub = T, locale = "fr") %>%
  fmt_percent(columns = 2:4, scale_values = F, incl_space = T) %>%
  tab_footnote(md("**Note de lecture** : Le mot  « acheter » est très spécifique à *Ouest-France*. En effet, 150 occurrences sur les 1125 occurrences du mot « acheter » sur l'ensemble du corpus sont issues des articles du journal *Ouest-France*. Ces occurrences dans ce journal représentent 13,33% des occurrences totales sur tout le corpus.")) %>% 
  tab_options(table.width = pct(100)) %>%
  cols_width(1 ~ pct(25), 2:3 ~ pct(13), 4 ~ pct(10), 5 ~ pct(8), 6 ~ pct(10), 7:8 ~ pct(8)) %>%
  tab_footnote(md("**Source** : corpus Europresse constitué par nos soins."))
```

#### Aujourd'hui en France

```{r, echo=FALSE}
figures$specific_terms_journaux$`Aujourd'hui en France` %>% 
  as.data.frame.matrix() %>%
  gt(rownames_to_stub = T, locale = "fr") %>%
  fmt_percent(columns = 2:4, scale_values = F, incl_space = T)  %>%
  tab_footnote(md("**Note de lecture** : Le mot  « acheter » est très spécifique à *Aujourd'hui en France*. En effet, 147 occurrences sur les 1125 occurrences du mot « acheter » sur l'ensemble du corpus sont issues des articles du journal *Aujourd'hui en France*. Ces occurrences dans ce journal représentent 13,07 % des occurrences totales sur tout le corpus.")) %>% 
  tab_options(table.width = pct(100)) %>%
  cols_width(1 ~ pct(25), 2:3 ~ pct(13), 4 ~ pct(10), 5 ~ pct(8), 6 ~ pct(10), 7:8 ~ pct(8)) %>%
  tab_footnote(md("**Source** : corpus Europresse constitué par nos soins."))
```

#### Le Parisien

```{r, echo=FALSE}
figures$specific_terms_journaux$`Le Parisien` %>% 
  as.data.frame.matrix() %>%
  gt(rownames_to_stub = T, locale = "fr") %>%
  fmt_percent(columns = 2:4, scale_values = F, incl_space = T)  %>%
  tab_footnote(md("**Note de lecture** : Le mot  « collectivité » est très spécifique au journal  *Le Parisien*. En effet, 52 occurrences sur les 362 occurrences du mot « collectivité » sur l'ensemble du corpus sont issues des articles du journal *Le Parisien*. Ces occurrences dans ce journal représentent 14,36% des occurrences totales sur tout le corpus.")) %>% 
  tab_options(table.width = pct(100)) %>%
  cols_width(1 ~ pct(25), 2:3 ~ pct(13), 4 ~ pct(10), 5 ~ pct(8), 6 ~ pct(10), 7:8 ~ pct(8)) %>%
  tab_footnote(md("**Source** : corpus Europresse constitué par nos soins."))
```

#### L'Humanité

```{r, echo=FALSE}
figures$specific_terms_journaux$`L'Humanité` %>% 
  as.data.frame.matrix() %>%
  gt(rownames_to_stub = T, locale = "fr") %>%
  fmt_percent(columns = 2:4, scale_values = F, incl_space = T)  %>%
  tab_footnote(md("**Note de lecture** : Le mot  « actionnaire » est très spécifique à *L'Humanité*. En effet, 27 occurrences sur les 153 occurrences du mot « actionnaire » sur l'ensemble du corpus sont issues des articles du journal *L'Humanité*. Ces occurrences dans ce journal représentent 17,65 % des occurrences totales sur tout le corpus.")) %>% 
  tab_options(table.width = pct(100)) %>%
  cols_width(1 ~ pct(25), 2:3 ~ pct(13), 4 ~ pct(10), 5 ~ pct(8), 6 ~ pct(10), 7:8 ~ pct(8)) %>%
  tab_footnote(md("**Source** : corpus Europresse constitué par nos soins."))
```

#### Le Figaro

```{r, echo=FALSE}
figures$specific_terms_journaux$`Le Figaro` %>% 
  as.data.frame.matrix() %>%
  gt(rownames_to_stub = T, locale = "fr") %>%
  fmt_percent(columns = 2:4, scale_values = F, incl_space = T)  %>%
  tab_footnote(md("**Note de lecture** : Le mot  « decathlon » est très spécifique au journal *Le Figaro*. En effet, 37 occurrences sur les 47 occurrences du mot « decathlon » sur l'ensemble du corpus sont issues des articles du journal *Le Figaro*. Ces occurrences dans ce journal représentent 72,34 % des occurrences totales sur tout le corpus.")) %>% 
  tab_options(table.width = pct(100)) %>%
  cols_width(1 ~ pct(25), 2:3 ~ pct(13), 4 ~ pct(10), 5 ~ pct(8), 6 ~ pct(10), 7:8 ~ pct(8)) %>%
  tab_footnote(md("**Source** : corpus Europresse constitué par nos soins."))
```

#### Les Echos

```{r, echo=FALSE}
figures$specific_terms_journaux$`Les Echos` %>% 
  as.data.frame.matrix() %>%
  gt(rownames_to_stub = T, locale = "fr") %>%
  fmt_percent(columns = 2:4, scale_values = F, incl_space = T)  %>%
  tab_footnote(md("**Note de lecture** : Le mot  « banque » est très spécifique à *Les Echos*. En effet, 1047 occurrences sur les 4710 occurrences du mot « banque » sur l'ensemble du corpus sont issues des articles du journal *Les Echos*. Ces occurrences dans ce journal représentent 22,23% des occurrences totales sur tout le corpus.")) %>% 
  tab_options(table.width = pct(100)) %>%
  cols_width(1 ~ pct(25), 2:3 ~ pct(13), 4 ~ pct(10), 5 ~ pct(8), 6 ~ pct(10), 7:8 ~ pct(8)) %>%
  tab_footnote(md("**Source** : corpus Europresse constitué par nos soins."))
```

#### La Tribune

```{r, echo=FALSE}
figures$specific_terms_journaux$`La Tribune` %>% 
  as.data.frame.matrix() %>%
  gt(rownames_to_stub = T, locale = "fr") %>%
  fmt_percent(columns = 2:4, scale_values = F, incl_space = T)  %>%
  tab_footnote(md("**Note de lecture** : Le mot  « afp » est très spécifique à *La Tribune*. En effet, 384 occurrences sur les 410 occurrences du mot « afp » sur l'ensemble du corpus sont issues des articles du journal *La Tribune*. Ces occurrences dans ce journal représentent 93,66% des occurrences totales sur tout le corpus.")) %>% 
  tab_options(table.width = pct(100)) %>%
  cols_width(1 ~ pct(25), 2:3 ~ pct(13), 4 ~ pct(10), 5 ~ pct(8), 6 ~ pct(10), 7:8 ~ pct(8)) %>%
  tab_footnote(md("**Source** : corpus Europresse constitué par nos soins."))
```

#### Le Monde

```{r, echo=FALSE}
figures$specific_terms_journaux$`Le Monde` %>% 
  as.data.frame.matrix() %>%
  gt(rownames_to_stub = T, locale = "fr") %>%
  fmt_percent(columns = 2:4, scale_values = F, incl_space = T)  %>%
  tab_footnote(md("**Note de lecture** : Le mot  « correspondant » est très spécifique à *Le Monde*. En effet, 87 occurrences sur les 143 occurrences du mot « correspondant » sur l'ensemble du corpus sont issues des articles du journal *Le Monde*. Ces occurrences dans ce journal représentent 60,84% des occurrences totales sur tout le corpus.")) %>% 
  tab_options(table.width = pct(100)) %>%
  cols_width(1 ~ pct(25), 2:3 ~ pct(13), 4 ~ pct(10), 5 ~ pct(8), 6 ~ pct(10), 7:8 ~ pct(8)) %>%
  tab_footnote(md("**Source** : corpus Europresse constitué par nos soins."))
```

#### Le Point

```{r, echo=FALSE}
figures$specific_terms_journaux$`Le Point` %>% 
  as.data.frame.matrix() %>%
  gt(rownames_to_stub = T, locale = "fr") %>%
  fmt_percent(columns = 2:4, scale_values = F, incl_space = T)  %>%
  tab_footnote(md("**Note de lecture** : Le mot  « carbone » est très spécifique au journal *Le Point*. En effet, 23 occurrences sur les 125 occurrences du mot « carbone » sur l'ensemble du corpus sont issues des articles du journal *Le Point*. Ces occurrences dans ce journal représentent 18,40% des occurrences totales sur tout le corpus.")) %>% 
  tab_options(table.width = pct(100)) %>%
  cols_width(1 ~ pct(25), 2:3 ~ pct(13), 4 ~ pct(10), 5 ~ pct(8), 6 ~ pct(10), 7:8 ~ pct(8)) %>%
  tab_footnote(md("**Source** : corpus Europresse constitué par nos soins."))
```

#### Libération

```{r, echo=FALSE}
figures$specific_terms_journaux$Libération %>% 
  as.data.frame.matrix() %>%
  gt(rownames_to_stub = T, locale = "fr") %>%
  fmt_percent(columns = 2:4, scale_values = F, incl_space = T)  %>%
  tab_footnote(md("**Note de lecture** : Le mot  « policier » est très spécifique à *Libération*. En effet, 10 occurrences sur les 36 occurrences du mot « policier » sur l'ensemble du corpus sont issues des articles du journal *Libération*. Ces occurrences dans ce journal représentent 27,78% des occurrences totales sur tout le corpus.")) %>% 
  tab_options(table.width = pct(100)) %>%
  cols_width(1 ~ pct(25), 2:3 ~ pct(13), 4 ~ pct(10), 5 ~ pct(8), 6 ~ pct(10), 7:8 ~ pct(8)) %>%
  tab_footnote(md("**Source** : corpus Europresse constitué par nos soins."))
```

#### L'Express

```{r, echo=FALSE}
figures$specific_terms_journaux$`L'Express` %>% 
  as.data.frame.matrix() %>%
  gt(rownames_to_stub = T, locale = "fr") %>%
  fmt_percent(columns = 2:4, scale_values = F, incl_space = T)  %>%
  tab_footnote(md("**Note de lecture** : Le mot  « actif » est très spécifique à *L'Express*. En effet, 32 occurrences sur les 679 occurrences du mot « actif » sur l'ensemble du corpus sont issues des articles du journal *L'Express*. Ces occurrences dans ce journal représentent 4,71% des occurrences totales sur tout le corpus.")) %>% 
  tab_options(table.width = pct(100)) %>%
  cols_width(1 ~ pct(25), 2:3 ~ pct(13), 4 ~ pct(10), 5 ~ pct(8), 6 ~ pct(10), 7:8 ~ pct(8)) %>%
  tab_footnote(md("**Source** : corpus Europresse constitué par nos soins."))
```

#### Valeurs Actuelles

```{r, echo=FALSE}
figures$specific_terms_journaux$`Valeurs Actuelles` %>% 
  as.data.frame.matrix() %>%
  gt(rownames_to_stub = T, locale = "fr") %>%
  fmt_percent(columns = 2:4, scale_values = F, incl_space = T)  %>%
  tab_footnote(md("**Note de lecture** : Le mot  « leclerc » est très spécifique à *Valeurs Actuelles*. En effet, 22 occurrences sur les 507 occurrences du mot « leclerc » sur l'ensemble du corpus sont issues des articles du journal *Valeurs Actuelles*. Ces occurrences dans ce journal représentent 4,34% des occurrences totales sur tout le corpus.")) %>% 
  tab_options(table.width = pct(100)) %>%
  cols_width(1 ~ pct(25), 2:3 ~ pct(13), 4 ~ pct(10), 5 ~ pct(8), 6 ~ pct(10), 7:8 ~ pct(8)) %>%
  tab_footnote(md("**Source** : corpus Europresse constitué par nos soins."))
```
:::


```{r, echo=FALSE}

# Charger les bibliothèques nécessaires
library(dplyr)
library(gt)

# Fusionner les données pour chaque journal dans un seul data frame
journals <- c("L'Est Républicain", "La Dépêche du Midi", "Ouest-France", "Aujourd'hui en France", 
              "Le Parisien", "L'Humanité", "Le Figaro", "Les Echos", "La Tribune", "Le Monde", 
              "Le Point", "Libération", "L'Express", "Valeurs Actuelles")

combined_data <- do.call(rbind, lapply(journals, function(journal) {
  df <- figures$specific_terms_journaux[[journal]] %>% 
    as.data.frame.matrix() %>%
    rownames_to_column(var = "Term") # Ajouter les termes spécifiques comme une colonne
  df$Journal <- journal
  return(df)
}))

# Ajouter une colonne pour les sections de journaux
combined_data <- combined_data %>% arrange(Journal)

# Afficher les données fusionnées dans un tableau gt et ajouter des sections pour chaque journal
gt_table <- combined_data %>%
  gt(groupname_col = "Journal", rowname_col = "Term", locale = "fr") %>%
  fmt_percent(columns = 2:4, scale_values = FALSE, incl_space = TRUE) %>%
  tab_footnote(md("**Note de lecture** : Les termes spécifiques et leur fréquence d'occurrence sont présentés pour chaque journal. Les pourcentages représentent la proportion des occurrences totales du terme sur tout le corpus.")) %>%
  tab_options(table.width = pct(100)) %>%
  cols_width(
    everything() ~ px(80) # Ajuster la largeur des colonnes
  ) %>%
  tab_footnote(md("**Source** : corpus Europresse constitué par nos soins."))

# Exporter le tableau en LaTeX
gt_table %>% gtsave("tableau_specificites_journaux.tex")




```




Ce qui est le plus frappant, dans cette analyse des spécificités est évidemment la différence entre les médias nationaux et régionaux. Bien entendu, les références aux régions sont très nombreuses et sont une spécificité des médias régionaux avec des mots spécifiques comme « Besançon », « Nancy », « lorrain », pour *L'Est Républicain*.

Ensuite, ce qui nous intéresse un peu plus ce sont les différents mots utilisés pour parler de ce retour de l'inflation. Essayons donc de comparer les résultats *L'Humanité*, *Les Echos* et *Le Figaro.*

*L'Humanité* a un cadrage un peu différent des autres journaux, en ce qu'il se concentre sur les marchés financiers avec des mots comme « actionnaire », « dividende » et « spéculation » et sur les partis ou mouvements politiques de gauche, voire d'extrême gauche avec des mots spécifiques comme le « pcf » et la « nupes ». Ce journal comprend, plus que les autres, l'inflation comme un phénomène de spéculation monétaire, mais aussi comme un choix de politique monétaire. Il y a dans ce journal une place importante donnée aux effets différenciés de l'inflation sur le pouvoir d'achat avec les mots « vacances », « populaire », « inégalité », « patrimoine » et « salaire ».

Le journal *Le Figaro* a quant à lui une analyse de l'inflation avec beaucoup de références à des marques comme « decathlon », « nestle », « unilever ». On peut penser que le journal regarde ce qui se passe pour les entreprises et le secteur de la grande distribution. Il y a donc une « vision par le bas » de l'économie, assez décorrélée des politiques économiques de l'État et plus centrée sur les effets sur les entreprises donc des effets micro-économiques.

Le journal *Les Echos* se concentre lui, beaucoup plus sur les politiques économiques des grandes institutions comme on le voit avec les mots comme « banque », « centrale » et « cible ». Ce dernier mot signifie les cibles d'inflation déterminées par la BCE.

Grâce à cette analyse, on remarque que les positions politiques des journaux ont des effets clairs sur le cadrage de l'information et sur leur échelle d'analyse. Toutefois, il nous manque des informations sur la proximité des journaux et leur traitement journalistes. Nous avons les prises des positions sans comprendre l'espace des prises de positions, les affinités électives éventuelles entre les journaux et sans comprendre les évolutions de ce traitement dans le temps. Pour cela, il nous faut enfin faire une classification.

### Classification des paragraphes des articles sur le retour de l'inflation

```{r rainette, message = FALSE, warning = FALSE, echo=TRUE}
n_terms <- rowSums(dtm %>% as.matrix())
dtmQ <- dtm[n_terms > 9, ] %>% quanteda::as.dfm()
rainette::rainette_plot(figures$rai_cut_res, dtm = dtmQ, k = 10)
```

La classification, dont le résultat est affiché ci-dessus, a été réalisée sur les paragraphes de notre corpus, et ne concerne que les paragraphes qui sont composés d'au moins 10 mots. Ce critère a été imposé afin de s'assurer que des petits paragraphes, comme des titres ou des noms de journalistes, ne soient pas constitués en classe, ce qui nuirait grandement à la qualité du *clustering*. Des clusters à trop faible effectif étaient en effet proposés.

#### Reconnaissance des groupes

Grâce à cette classification, on peut remarquer 10 sous-groupes de paragraphes Le groupe 1 correspond aux discours sur le pouvoir d'achat des consommateurs et aux budgets des familles, le groupe 2 aux discours sur les entreprises et à la production, le groupe 3 à ceux sur les salaires et les enjeux de revalorisations salariales. Le groupe 4 fait référence aux lois et aux débats politiques. Le groupe 5 répond à des questions plus locales sur le logement et la ville. Le groupe 6 est une réaction à la sortie du rapport de l'INSEE, quand le groupe 7 fait référence à la guerre en Ukraine et la montée des prix de l'énergie. Enfin, le groupe 8 comprend les paragraphes sur les spéculations et les effets sur les marchés financiers, le groupe 9 ceux sur l'endettement de la France face à l'inflation et à ses politiques budgétaires et enfin le groupe 9 traite des politiques monétaires de la BCE.

Nous donnerons les noms suivant aux dix groupes de paragraphes :

-   (1 - acheter-petit) Pouvoir d'achat des consommateurs  
-   (2 - produire-marque) Production des entreprises  
-   (3 - salarié-prime) Revalorisations salariales  
-   (4 - député-ministre) Débats politiques  
-   (5 - municipal-ville) Ville et logement  
-   (6 - insee-atteindre) Rapports de l'INSEE  
-   (7 - ukraine-pétrole) Ukraine et énergie  
-   (8 - nasdaq-dow) Marchés financiers  
-   (9 - dette- état) Dette et politique budgétaire et enfin  
-   (10 - taux-bce) Politique monétaire BCE

#### Des thématiques spécifiques à des périodes

```{r tableau contrib date, echo=FALSE}
# Load necessary libraries
library(gt)
library(dplyr)

# Assuming figures$rai_cut_meta$date_semestre and figures$rai_cut_meta$cluster_10 are already defined
classes_date <- table(figures$rai_cut_meta$date_semestre, 
                      figures$rai_cut_meta$cluster_10 %>% 
                        factor(x = ., labels = sapply(rainette::rainette_stats(., dtm = dtmQ), function(x) paste0(x[1,1], "-", x[2,1])))) %>%
  lprop() %>% as.data.frame.matrix()

rownames(classes_date) <- c("S1 2020", "S2 2020", "S1 2021", "S2 2021", "S1 2022", "S2 2022", "S1 2023", "S2 2023", "Ensemble")

# Create the gt table with custom styling
classes_date %>%
  gt(rownames_to_stub = TRUE, locale = "fr")  %>% 
  tab_header(title = md("**Répartition des paragraphes publiés par semestre selon la classe affectée par la classification Reinert**")) %>%
  fmt_percent(columns = 2:11, decimals = 1, scale_values = FALSE, incl_space = TRUE) %>%
  fmt_percent(columns = 12, decimals = 0, scale_values = FALSE, incl_space = TRUE) %>%
  tab_footnote(md("**Note de lecture** : 9,1% des paragraphes de l'ensemble des articles publiés au premier semestre 2020 appartiennent à la classe 1 (acheter-petit), c'est-à-dire à la classe constituée des paragraphes qui traitent le sujet du pouvoir d'achat des consommateurs.")) %>% 
  tab_options(table.width = pct(100)) %>%
  cols_width(1 ~ pct(10)) %>%
  tab_footnote(md("**Source** : Corpus inflation-titre réalisé avec Baptiste Yzern.")) %>%
  tab_style(
    style = cell_text(font = "Garamond"),
    locations = cells_body()
  ) %>%
  tab_style(
    style = cell_text(font = "Garamond"),
    locations = cells_column_labels()
  ) %>%
  tab_style(
    style = cell_text(font = "Garamond"),
    locations = cells_stub()
  ) %>%
  tab_style(
    style = cell_text(font = "Garamond", weight = "bold"),
    locations = cells_title(groups = "title")
  ) %>%
  tab_style(
    style = cell_text(font = "Garamond"),
    locations = cells_footnotes()
  )


```

Pour les groupe sur l'Ukraine et l'énergie (8) et les marchés financiers (9), il y a moins un effet journal qu'un effet date, comme on peut le voir dans les tableaux de contribution ci-dessus. Le sujet de l'Ukraine arrive en 2020 et repart ensuite, tandis que les marchés financiers sont surtout abordés en mai 2021, ce qui est sûrement lié à une chute du nasdaq en mai. C'est d'ailleurs le plus petit groupe avec seulement 64 paragraphes de notre corpus.

#### Des discours médiatiques qui disent beaucoup des clivages de la presse

La thématique du « Pouvoir d'achat des consommateurs » (1) englobe principalement la presse régionale avec *Aujourd'hui en France*, *L'Est républicain*, *La Dépêche du Midi*, *Le Parisien* et *Ouest-France*. Ce groupe fait irruption dans le paysage médiatique tardivement avec 26,45 % des paragraphes d'*Aujourd'hui en France* qui apparaissent en juillet 2023. Ainsi, cette classification nous apprend que ce retour de l'analyse des « conséquences de l'inflation » arrive par et via la presse régionale. Cette presse est peut-être plus proche du « terrain ».

La thématique des « Revalorisations salariales » (3), est, elle, portée par des journaux issus de la gauche ou du catholicisme social comme *L'Humanité, Libération* ou *La Croix*, mais aussi le journal de centre-droit *Le Point*, ce qui peut paraître surprenant aux premiers abords. Cette thématique est surreprésentée entre janvier et mars 2020 et est sûrement très liée à la réforme des retraites que *Le Point* a beaucoup suivies.

Enfin, la thématique des entreprises et de la production (3), est très investie par *Le Figaro* et *Valeurs Actuelles*, mais aussi des journaux locaux comme *Aujourd'hui en France*, *L'Est républicain*, *La Dépêche du Midi.* Il y a ici un groupe à l'intersection entre des journaux plutôt libéraux économiquement et la presse régionale. Ce n'est pas surprenant, car la vision micro-économique des entreprises est très liée à une analyse régionale.

Dès lors, dans l'analyse du discours journalistique sur l'inflation, on retrouve des clivages politiques, mais aussi des clivages géographiques entre presse régionale et nationale. Quand les journaux dits de gauche regardent les effets sur le pouvoir d'achat des consommateurs, les journaux dits de droite regardent plutôt les effets sur la chaîne de production des entreprises par exemple.

#### La presse spécialisée avec des thématiques plus macro-économiques

On observe un « effet de journal » assez important sur certaines thématiques macro-économiques. Par exemple, *La Tribune* est sans conteste le média le plus présent dans le groupe sur les Rapports de l'INSEE (6) et sur les Politiques monétaires de la BCE (10). Ensuite, 40 % des paragraphes de *L'Express*, sont présents dans le groupe (9) sur la dette et des politiques budgétaires. Or, ce sont tous les deux des journaux spécialisés en économie. Il est intéressant de noter que l'analyse macro-économique est laissée à cette presse spécialisée, quand la presse plus généraliste se concentre sur des enjeux de plus petites envergures.

```{r tableau contrib journal, echo=FALSE}
table(figures$rai_cut_meta$journal, 
      figures$rai_cut_meta$cluster_10 %>% 
        factor(x = ., labels = sapply(rainette::rainette_stats(., dtm = dtmQ), function(x) paste0(x[1,1], "-", x[2,1])))) %>%
  lprop() %>% as.data.frame.matrix() %>% 
  gt(rownames_to_stub = T, locale = "fr")  %>% 
  tab_header(title = md("**Répartition des paragraphes publiés par journal selon la classe affectée par la classification Reinert**")) %>%
  fmt_percent(columns = 2:11, decimals = 1, scale_values = F, incl_space = T) %>%
  fmt_percent(columns = 12, decimals = 0, scale_values = F, incl_space = T) %>%
  tab_footnote(md("**Note de lecture** : 29,3% des paragraphes de l'ensemble des articles publiés par le journal *Aujourd'hui en France* appartiennent à la classe 1 (acheter-petit), c'est-à-dire à la classe constituée des paragraphes qui traitent le sujet du pouvoir d'achat des consommateurs.")) %>% 
  tab_options(table.width = pct(100)) %>%
  cols_width(1 ~ pct(10)) %>%
  tab_footnote(md("**Source** : corpus Europresse constitué par nos soins."))
```

# Conclusion

Cette analyse du discours médiatique sur le retour de l'inflation, nous a permis de démontrer un changement dans le cadrage, d'analyse, un changement du « sophisme de composition » entre 2021 et 2023. En effet, cet événement médiatique a d'abord été traité sous l'angle des causes avec une focalisation sur la guerre en Ukraine. Puis, la focale des journalistes s'est progressivement déplacée vers une analyse des conséquences de l'inflation notamment du pouvoir d'achat. Cette thématique du pouvoir d'achat a été notamment mise sur l'agenda [@kingdon1986] par la presse régionale, plus concentrées sur des analyses micro-économiques pour les consommateurs et les entreprises.

Ensuite, les mots de l'inflation nous ont aidé à comprendre les relations entre vision politique, ancrage régionale, et traitement de l'information économique. Nous voyons se dégager des groupes d'articles en fonction de ces trois éléments structurants du champ médiatique, que sont la division droite/gauche, presse généraliste/ presse régionale et presse national/régional. Les mots de l'inflation nous permettent non seulement de voir les variations de ce traitement en termes temporel, mais aussi en termes de champ.

Il semble que l'analyse des politiques monétaires soient très souvent laissées aux médias spécialisés et que la presse généraliste fait peu de cas de l'analyse macro-économique. Il serait intéressant de compléter cette étude par une analyse socio-historique, pour voir si cela a toujours été ainsi et s'il existe un délestage progressif des analyses monétaires à la presse spécialisée.

Ce devoir rappelle incontestablement que tous les traitements médiatiques de phénomènes économiques sont partiels et donc partiaux. C'est de ce fait aux sociologues d'expliquer les raisons de ce cadrage spécifique de l'information et c'est ce que nous avons tenté de faire

# Bibliographie

